ACORDAO-COMPLETO-2384651

ACÓRDÃO 3148/2020 ATA 7/2020 - PRIMEIRA CÂMARA

VISTOS, relatados e discutidos estes embargos de declaração opostos por Jaime Barbosa da Silva (peça 75) contra o Acórdão 8828/2019-TCU-Primeira Câmara, por meio do qual o Tribunal conheceu e negou provimento ao recurso de reconsideração por ele interposto, mantendo inalterado o Acórdão 12878/2018-TCU-Primeira Câmara, que, por sua vez, julgou suas contas irregulares, imputou-lhe débito de R$ 550.187,99, em valores históricos, solidariamente com C F Sousa Comércio & Serviços de Construção Ltda, além de ter-lhe aplicado multa individual de R$ 150.000,00.
ACORDAM os Ministros do Tribunal de Contas da União, reunidos em Sessão da Primeira Câmara, diante das razões expostas pelo Relator, em:
9.1. com fundamento nos arts. 32, inciso II, e 34 da Lei 8.443/1992, conhecer e rejeitar os presentes embargos de declaração.
9.2. dar ciência deste acórdão ao embargante.

Embargos de declaração opostos contra Acórdão que conheceu e negou provimento a recurso de reconsideração que manteve inalterada decisão que julgou irregulares as contas do recorrente e o condenou ao pagamento de débito e multa em razão da inexecução parcial de Termo de Compromisso que teve por objeto a execução de 490 módulos sanitários domiciliares no município de Óbidos/PA.

Primeira Câmara

Município de Óbidos/PA.

3. Recorrente: Jaime Barbosa da Silva (XXX.550.852-XX).

13.1. Ministros presentes: Walton Alencar Rodrigues (Presidente), Benjamin Zymler, Bruno Dantas (Relator) e Vital do Rêgo.
13.2. Ministros-Substitutos presentes: Augusto Sherman Cavalcanti e Weder de Oliveira.

ACORDAO-COMPLETO-2428256

Acórdão 9738/2020 - Primeira Câmara

Jaime Barbosa da Silva e outros

BRUNO DANTAS

Ministro Bruno Dantas.

Trata-se de embargos de declaração opostos por Jaime Barbosa da Silva (peça 75) contra o Acórdão 8828/2019-TCU-Primeira Câmara, por meio do qual o Tribunal conheceu e negou provimento ao recurso de reconsideração por ele interposto, mantendo inalterado o Acórdão 12878/2018-TCU-Primeira Câmara, que, por sua vez, julgou suas contas irregulares, imputou-lhe débito de R$ 550.187,99, em valores históricos, solidariamente com C F Sousa Comércio & Serviços de Construção Ltda., além de ter-lhe aplicado multa individual de R$ 150.000,00.
Ciente do teor do Acórdão 8828/2019-TCU-Primeira Câmara em 21/10/2019 (peça 74) , Jaime Barbosa da Silva opôs os presentes embargos em 31/10/2019 (peça 75) .	
Nesta oportunidade, o embargante alega que a deliberação recorrida estaria eivada de omissão sobre ponto essencial em que o julgado deveria ter se pronunciado, qual seja, a nulidade absoluta da Tomada de Contas Especial pelo não chamamento do litisconsorte supostamente necessário (prefeito sucessor) aos autos. Aduz que há, também, obscuridade acerca dessa alegação de nulidade trazida no recurso de reconsideração.
Diante da pretensa relevância das questões aduzidas, o recorrente finaliza o expediente com o seguinte pedido:
" (...) A questão da responsabilidade do Prefeito sucessor é ponto incontroverso nos termos da Súmula 230 do C. TCU, pelo que, diante da evidente nulidade absoluta da instrução da TC Processo 003.757/2017-0 pela ausência de chamamento do Prefeito sucessor em Termo de Compromisso de cujo prazo final invadiu em 1 ano e nove meses o mandato do Prefeito sucessor e até 20.09.2014. Os Embargos de Declaração devem ser acolhidos para declaração da nulidade absoluta nos autos, com aplicação dos efeitos infringentes para tornar sem efeito os Acórdão 12878/2018-TCU-Primeira Câmara e 8828/2019-1ª Câmara, pela ausência de atenção ao devido processo legal diante da ausência da correta instrução processual da Tomada de Contas Processo 003.757/2017-0. É o pedido dos Embargos para sanar a omissão e no provimento aplicar os efeitos infringentes na forma da fundamentação."
É o relatório.

8.1. André Ramy Pereira Bassalo (7.930/OAB-PA) e outros, representando Jaime Barbosa da Silva.

Subprocurador-Geral Paulo Soares Bugarin.

TOMADA DE CONTAS ESPECIAL. TERMO DE COMPROMISSO. FUNDAÇÃO NACIONAL DE SAÚDE. MUNICÍPIO DE ÓBIDOS/PA. EXECUÇÃO DE SISTEMA DE ESGOTAMENTO SANITÁRIO. PAGAMENTOS EFETUADOS À EMPRESA CONTRATADA SEM CONTRAPRESTAÇÃO DE SERVIÇOS. NÃO ATINGIMENTO DOS OBJETIVOS DO AJUSTE. CITAÇÃO. IRREGULARIDADE DAS CONTAS. DÉBITO. MULTA. RECURSO DE RECONSIDERAÇÃO. NÃO CONHECIMENTO DO RECURSO DE UM DOS RESPONSÁVEIS. ARGUMENTOS INSUFICIENTES PARA REFORMA DO JULGADO QUANTO AO OUTRO RESPONSÁVEL. CONHECIMENTO E NEGATIVA DE PROVIMENTO. EMBARGOS DE DECLARAÇÃO. AUSÊNCIA DE CONTRADIÇÃO, OBSCURIDADE OU OMISSÃO. CONHECIMENTO E REJEIÇÃO.

TOMADA DE CONTAS ESPECIAL (TCE)

Secretaria de Recursos (Serur); Secretaria de Controle Externo de Tomada de Contas Especial (SecexTCE).

Trata-se de embargos de declaração opostos por Jaime Barbosa da Silva (peça 75) contra o Acórdão 8828/2019-TCU-Primeira Câmara, por meio do qual o Tribunal conheceu e negou provimento ao recurso de reconsideração por ele interposto, mantendo inalterado o Acórdão 12878/2018-TCU-Primeira Câmara, que, por sua vez, julgou suas contas irregulares, imputou-lhe débito de R$ 550.187,99, em valores históricos, solidariamente com C F Sousa Comércio & Serviços de Construção Ltda, além de ter-lhe aplicado multa individual de R$ 150.000,00.
Nesta oportunidade, o embargante alega que a deliberação recorrida estaria eivada de omissão sobre ponto essencial em que o julgado deveria ter se pronunciado, qual seja, a nulidade absoluta da Tomada de Contas Especial pelo não chamamento do litisconsorte supostamente necessário (prefeito sucessor) aos autos. Aduz, também, obscuridade acerca dessa alegação de nulidade trazida no recurso de reconsideração.
Satisfeitos os requisitos atinentes à espécie, os presentes embargos devem ser conhecidos, com fundamento nos arts. 32, inciso II, e 34 da Lei 8.443/1992.
Preliminarmente, acerca da natureza dos embargos declaratórios, julgo relevante transcrever o seguinte excerto do Acórdão 1218/2015-TCU-Plenário:
"Antes de tratar especificamente dos argumentos trazidos pelos embargantes, lembro que essa espécie recursal, cujo objetivo é sanar eventuais omissões, obscuridades ou contradições, não deve ser manejada para rediscussão de mérito, o que representa, na prática, a possibilidade de repetição de um mesmo recurso, ferindo os princípios da singularidade, da isonomia e da celeridade processual. Os embargos declaratórios devem ter como fundamentação a obscuridade (falta de clareza na redação do julgado) , contradição (existência de proposições inconciliáveis entre si) e omissão (falta de pronunciamento judicial sobre matéria que deveria ter sido apreciada pelo juiz) ."
Em reforço, para que não paire qualquer dúvida a respeito, pertinente destacar a natureza das omissões embargáveis, consoante elucidativa explanação contida no Acórdão 3339/2013-TCU-Primeira Câmara:
"A omissão para o acolhimento dos declaratórios é a que diz respeito à questão que deveria ter sido apreciada pelo colegiado mas não o foi. Não constitui omissão ou contradição a adoção de entendimento diverso do preferido pela parte, segundo seus próprios critérios de justiça e de acordo com sua particular interpretação das leis e da jurisprudência. Não há falar em omissão quando o acórdão analisa todas as questões submetidas a exame e as decide com base em teses jurídicas, jurisprudência, interpretação de leis e análise dos fatos que são diversos dos que os jurisdicionados entendem como mais adequados."
Dito isso, quanto à alegada omissão desta Corte em enfrentar as questões atinentes à suposta nulidade absoluta da Tomada de Contas Especial, acerca da desconsideração da obrigatória participação do prefeito sucessor, não assiste razão ao embargante.
Como pode se depreender do Voto condutor da deliberação recorrida (Acórdão 8828/2019-TCU-Primeira Câmara) :
" (...) 8.	No que tange ao primeiro ponto aventado pelo recorrente, não há que se falar em nulidade absoluta da decisão, ante a ausência do instituto do litisconsórcio passivo necessário no âmbito deste Tribunal. Com efeito, em linha com a jurisprudência desta Corte, não se admite prejuízo processual e aos interesses do recorrente por ele permanecer de forma isolada no polo passivo do processo.
9.	Ainda assim, ao averiguar a possível aplicação da Súmula TCU 230, a Serur, em linha com os argumentos do Relator a quo do feito, atestou que o chefe do executivo municipal que sucedeu o responsável não teve qualquer ingerência sobre qualquer dos pagamentos advindos do Termo de Compromisso TC/PAC 85/2010 e, além de ter devolvido o saldo remanescente da aplicação financeira constante da conta do empreendimento, "adotou as medidas cabíveis para ao resguardo do patrimônio público, de modo que não há motivo para incluí-lo no polo passivo desta TCE", posição com a qual reafirmo minha total aquiescência. (...) "
Da mesma forma, vale trazer excerto do voto condutor do Acórdão 12878/2018-TCU-Primeira Câmara (peça 31) , de relatoria do Exmo. Ministro Substituto Augusto Sherman Cavalcanti, que assim enfrentou a questão:
" (...) 20. Registro que o Sr. Mario Henrique de Souza Guerreiro (prefeito sucessor, gestão de 2013- 2016) , além de não ter ordenado a execução das referidas despesas, integralmente pagas durante a gestão do Sr. Jaime Barbosa da Silva na prefeitura (gestão 2009-2012) , devolveu o saldo remanescente da aplicação financeira constante da conta do empreendimento, além de ajuizar representação junto ao MPF/Procuradoria da República em Santarém/PA em desfavor do prefeito antecessor, signatário do ajuste, e da empresa contratada. Portanto, entendo que esses fatos demonstram ter sido correta a decisão de afastar a sua responsabilidade pelo débito tratado nesta tomada de contas especial, conforme preconiza a Súmula TCU 230. (...) "
Restou claro nas deliberações anteriores, portanto, que o litisconsórcio necessário não configura direito subjetivo do responsável citado, não havendo que se falar em prejuízo processual e aos interesses do recorrente por ele permanecer isoladamente no polo passivo do processo. Nesse sentido os Acórdãos 789/2012, 842/2017 e 2.829/2016, do Plenário; 368/2014 e 5.297/2013, da Segunda Câmara.
Outrossim, ficou assente que o prefeito sucessor, em que pese o fato de ser o responsável pela prestação de contas do ajuste, não ordenou a execução das despesas do convênio, as quais foram pagas integralmente durante a gestão do embargante.
Ainda, devolveu o saldo remanescente da aplicação financeira constante da conta do empreendimento no valor de R$ 9,91, bem como ajuizou representação, junto ao MPF/Procuradoria da República em Santarém/PA, em desfavor do prefeito antecessor, signatário do ajuste, e da empresa contratada.
Em reforço e corroborando essas conclusões, trago trecho do Relatório que compôs a deliberação vergastada, com o qual declarei minha total anuência na oportunidade:
" (...) 5.9. Ou seja, ao observar os atos do gestor sucessor frente à Súmula/TCU 230, considerando que houve prestação de contas dos valores recebidos no âmbito do ajuste pelo prefeito signatário (peça 1, p. 152-169) , constata-se que o prefeito sucessor adotou as medidas cabíveis para ao resguardo do patrimônio público, de modo que não há motivo para incluí-lo no polo passivo desta TCE.
5.10. Conclui-se, assim, que, no âmbito do TCU não há a figura do litisconsórcio passivo necessário, além de que, neste caso concreto, não cabe a aplicação da Súmula/TCU 230 para responsabilizar o prefeito sucessor." (Grifos meus) 
Vê-se, portanto, que as presentes razões recursais já foram analisadas, tanto na deliberação recorrida quanto no decisum que julgou a TCE, tendo sido decididas todas as questões, não caracterizando omissão o fato de não terem sido adotadas as teses e interpretações preferidas pelo embargante.
De forma análoga, embora o recorrente tenha aludido a uma suposta obscuridade atinente à deliberação embargada quanto ao mesmo ponto, não há dificuldade no entendimento do texto da deliberação que torne incompreensível o comando imposto ou a manifestação de vontade do Tribunal, como pode se depreender dos trechos acima apresentados.
Vale ressaltar que o embargante traz aos autos trecho de sentença judicial proferida nos autos de Ação Civil de Improbidade Administrativa manejada pelo prefeito sucessor em desfavor do recorrente, na qual é julgado improcedente o pedido formulado, sendo extinto o feito com resolução de mérito.
Quanto a esse ponto, cumpre lembrar que é pacífico no âmbito deste Tribunal o entendimento de que a existência de ação judicial não obsta o exercício do controle externo, dado o princípio da independência das instâncias cível, penal e administrativa. Somente teria influência no processo em exame a ação penal em que fossem absolvidos os responsáveis pela negativa de autoria ou inocorrência do fato, caso em que as demais esferas deveriam acatar a decisão adotada no âmbito do juízo penal.
Dessa forma, tratando-se de ação de natureza civil, como no caso de ação civil pública aduzida pelo embargante, prevalece a regra geral, que é a incomunicabilidade das instâncias civil, penal e administrativa.
Na realidade, ficou claro que as ilações lançadas consistem em tentativa de rediscutir o mérito da matéria decidida por este Colegiado. Contudo, tal finalidade é incabível na espécie recursal eleita, a qual é via estreita destinada tão somente a integrar ou esclarecer a decisão impugnada. Se os embargantes querem demonstrar seu inconformismo com o resultado do julgamento e reinstalar a discussão jurídica já apreciada pelo Tribunal, deverão fazê-lo pelas vias recursais adequadas, pois extrapola os limites dos embargos de declaração o rejulgamento da causa.
De tal modo que, inexistindo a alegada omissão e obscuridade, e não havendo sido identificados outros vícios a serem sanados na deliberação atacada, devem ser rejeitados os presentes embargos.
	Ante o exposto, voto por que o Tribunal adote o Acórdão que ora submeto à deliberação deste Colegiado.
TCU, Sala das Sessões Ministro Luciano Brandão Alves de Souza, em 17 de março de 2020.
Ministro BRUNO DANTAS 
Relator